臺灣屏東地方法院民事判決
110年度訴字第511號
原      告  文傳不動產有限公司

法定代理人  尤澤平  
訴訟代理人  蔡將葳律師
被      告  陳文忠  


訴訟代理人  柯彩燕律師
            林畊甫律師
上列當事人間請求給付價金事件，本院於民國111年5月5日言詞
辯論終結，判決如下：
    主  文
一、被告應給付原告新臺幣1,542,000元，及自民國110年10月9
    日起至清償日止，按週年利率百分之5計算之利息。
二、訴訟費用由被告負擔。
三、本判決第一項於原告以新臺幣514,000元供擔保後，得假執
    行；但被告如以新臺幣1,542,000元為原告預供擔保，得免
    為假執行。
    事實及理由
一、原告起訴主張：
㈠、原告係永慶不動產屏東中正文傳加盟店，被告為坐落屏東縣○
    ○市○○段00000地號土地（下稱系爭土地）所有權人，於民國
    110年間，兩造約定委託銷售事宜，約定仲介服務費為買賣
    成交總價之百分之4。嗣經原告於110年3月15日居間仲介，
    被告與訴外人王燕蘭簽訂土地買賣契約書，約定買賣價金為
    新臺幣（下同）38,558,000元（下稱系爭買賣契約），王燕
    蘭並當場依約交付被告票面金額3,850,000元、受款人陳文
    忠，發票日110年4月15日之支票1張（下稱系爭支票），被
    告則當場交付系爭土地之所有權狀正本予雙方委託之訴外人
    即地政士施淵中收執，被告與王燕蘭並約定被告應於110年6
    月4日備妥一切過戶所需之證件資料並完成用印手續交付特
    約地政士收執，以辦理系爭土地所有權移轉登記作業及後續
    付款事宜。於當日（即110年3月15日），被告與原告簽訂服
    務費確認單，約定被告應付總服務費1,542,000元。
㈡、然被告事後竟委託訴外人吳家寶向原告表明被告已將系爭土
    地另行出售予訴外人研醫建設開發有限公司，希望原告代向
    王燕蘭轉達擬解除系爭買賣契約之意思，遭原告拒絕。嗣後
    原告多次請求被告應給付仲介服務費，被告均置之不理。被
    告一地二賣而片面毀約，被告既無合法解約事由，其解除系
    爭買賣契約之意思表示，自不生任何效力。系爭買賣契約既
    已成立，居間行為已經完成，被告自應對原告負給付服務費
    之責。為此，爰依居間契約法律關係提起本訴等語，並聲明
    ：⒈被告應給付原告1,542,000元，及自起訴狀繕本送達翌日
    起至清償日止按週年利率百分之5計算之利息。⒉原告願供擔
    保，請准宣告假執行。
二、被告則以：
㈠、被告就系爭土地於109年10月9日與訴外人永慶不動產三禾加
    盟店簽訂土地專任委託銷售契約書（下稱三禾銷售契約)，
    委託期間自109年10月9日起至110年4月10日止。王燕蘭因見
    系爭土地後市看漲，深具開發利益，遂委由原告與被告接洽
    ，原告自110年3月間起，不斷向被告遊說改委託原告仲介與
    王燕蘭買賣系爭土地事宜。被告當下便向原告之店長鄭景鴻
    告知有三禾銷售契約存在，拒絕出售系爭土地予王燕蘭，然
    原告仍不斷強烈鼓吹遊說被告與王燕蘭簽訂買賣契約，且原
    告及王燕蘭更與被告約定在系爭買賣契約生效以前，如果被
    告不願意出售系爭土地，隨時可以無條件將系爭買賣契約作
    廢，返還系爭支票即可，且如果系爭買賣契約作廢，原告也
    不會向被告收取任何仲介服務費。被告遂信賴原告、王燕蘭
    及施淵中，而於110年3月15日將系爭土地所有權狀委由施淵
    中持有保管。惟事後被告仍甚感不妥，乃於110年4月14日將
    系爭買賣契約作廢，並委託訴外人陳惠如將作廢之意思表示
    通知原告及施淵中，另請原告轉達王燕蘭，及以存證信函返
    還系爭支票。
㈡、兩造既約定被告就系爭買賣契約生效（即110年4月15日）以
    前，得將系爭買賣契約、居間契約作廢，被告復已於110年4
    月14日向原告表示作廢契約，是原告並未就系爭土地完成居
    間行為，原告自不得向被告請求服務費。退步言，縱認系爭
    買賣契約及居間契約仍有效，然原告自110年3月12日至同月
    15日間所付出之服務，與取得的對價顯不相當，原告請求之
    服務費過高，應予酌減。況服務費確認單上已載明原告之仲
    介服務費應自履保專戶内取償，而非直接向被告起訴請求等
    語置辯。並聲明：⒈原告之訴駁回。⒉如受不利判決，被告願
    供擔保，請准宣告免為假執行。　　
三、得心證之理由：
㈠、兩造間成立居間契約：
  ⒈按稱居間者，謂當事人約定，一方為他方報告訂約之機會或
    為訂約之媒介，他方給付報酬之契約，民法第565條定有明
    文。是民法第565條所定之居間有二種情形，一為報告訂約
    機會之報告居間，一為訂約之媒介居間。所謂報告居間，不
    以於訂約時周旋於他人之間為之說合為必要，僅以為他方報
    告訂約之機會為已足，而居間人之報酬，於雙方當事人因居
    間而成立契約時，應許其請求。至於居間行為就令自始限於
    媒介居間，而僅為報告即已有效果時，亦應許居間人得請求
    報酬之支付（最高法院52年度台上字第2675號判決意旨參照
    ）。
  ⒉原告主張受被告委託辦理系爭土地之仲介銷售事宜，並約定
    仲介服務費為買賣成交總價百分之4等節，雖未提出居間契
    約書為證，惟依原告所提第一建經價金信託履約保證申請書
    （下稱履保申請書）所載：「滋因甲（即買方即訴外人王燕
    蘭）乙（即賣方即被告陳文忠）雙方經丙方（即原告）居間
    仲介買賣不動產標的（即系爭土地），甲乙丙三方同意就前
    開不動產買賣價金委任第一建築經濟股份有限公司辦理價金
    信託履約保證，並由第一建經負責履約保證信託專戶管理及
    撥付仲介服務費事宜…」等內容（見本院卷第29頁），經原
    告用印、被告簽名及用印確認。並佐以原告所提服務費確認
    單所載「物件地址」即為系爭土地、「應付服務費」1,542,
    000元亦大約為成交金額38,558,000元之百分之4，且經被告
    簽名確認等情（見本院卷第35頁），堪認原告係受被告之委
    託，為其尋覓可以與其就系爭土地訂定買賣契約之相對人，
    據此提供訂約之機會予被告，並約定於買賣契約成立時，原
    告得向被告收取買賣契約價金百分之4作為報酬，足見兩造
    間成立居間契約而有民法相關規定之適用。
㈡、原告得向被告請求居間報酬：
  ⒈按居間人，以契約因其報告或媒介而成立者為限，得請求報
    酬。民法第568條第1項定有明文。經查，原告已覓得有意願
    購買系爭土地之買主王燕蘭，據此提供訂約之機會予被告，
    隨後被告即與王燕蘭就系爭土地簽訂買賣契約，約定買賣總
    價為38,558,000元，被告並收受發票人為王燕蘭、票面金額
    385萬元之支票作為第一期款等節，有第一建經土地買賣契
    約書、履保申請書、土地標的現況說明書、支票影本存卷可
    考(見本院卷23至34頁)。觀諸履保申請書上明載王燕蘭與被
    告係經原告居間仲介買賣系爭土地，被告亦已於服務費確認
    單上簽名確認（見本院卷第29、35頁），可證王燕蘭與被告
    間買賣契約確實係因原告之居間行為始成立。原告依民法第
    568條第1項對被告取得居間報酬請求權。
  ⒉被告抗辯系爭買賣契約實際簽訂日期為110年3月15日，而契
    約上記載110年4月15日係因原告承諾被告於110年4月15日前
    ，均保有隨時無條件將系爭買賣契約作廢失效之權利，並且
    買賣契約作廢後也不用給付仲介服務費云云。惟查：
  ⑴被告抗辯系爭買賣契約實際簽訂日期為110年3月15日等情，
    於原告起訴狀內亦有提及（見本院卷第19頁），堪認屬實。
  ⑵遍查系爭買賣契約書，並未記載於110年4月15日前被告得將
    契約作廢之條款。再觀系爭買賣契約特約事項上記載：「一
    、本案買賣雙方議定，如建築線無法核發或已被套繪作為其
    他建物之空地比或需提供路權同意書賣方無法提供時，暨無
    法建造房屋使用，買賣雙方同意，買方所支付之價款全數退
    還買方，雙方互不負違約責任暨和平解約。二、鑑界如有糾
    紛由賣方負責排除，未排除完成前買方可暫停付款…」等內
    容（見本院卷第31頁），而將土地如經套繪管制或無法指定
    建築線之情形明列為解約事由，可認在買賣磋商期間，雙方
    即曾討論何種情況發生時得以將契約解除，並將雙方可接受
    之條件明載於契約上。至被告所稱可以隨時、無條件將契約
    「作廢」之權利，屬對被告極為有利之事項，然何以未見於
    買賣契約中？足證於簽訂系爭買賣契約當時，買賣雙方並未
    有此特約事項。
  ⑶證人即地政士施淵中到庭結證稱：我有和永慶房屋旗下4間加
    盟店（包含原告）簽約作為特約代書，我有參與系爭買賣契
    約簽約事宜。關於系爭買賣契約之特約事項，賣方因為之前
    有簽訂專任委任銷售契約，為了要避開這個時間，才會訂在
    110年4月15日，又買方購買系爭土地是要建築使用，所以特
    別約定是否有套繪，以及需要鑑界，若鑑界後有問題，賣方
    要負責排除。我在場時沒有聽到系爭買賣契約在110年4月15
    日前買賣雙方或任何一方可以無條件把契約撤銷或作廢，而
    且這是屬於比較特殊的情形，我們會在契約上加註，並且雙
    方簽名，但現場都沒有提到這件事情等語（見本院卷第121
    至123頁）。由證人施淵中前開證述可知，被告與王燕蘭簽
    約當日，僅就契約日期、鑑界及土地建築等問題為特別約定
    並記載於系爭買賣契約書，至被告所稱其於110年4月15日以
    前享有無條件將契約「作廢」之權利，則未經買賣雙方約定
    。證人上開證述與系爭買賣契約書之記載相符，應堪採信。
  ⑷至證人即被告女兒陳惠如雖到庭證稱：原告的店長鄭景鴻一
    直說有買主要購買系爭土地，我有說我們已經有簽專任契約
    （日期至110年4月10日），但鄭景鴻說沒關係，並且說沒有
    要簽專任契約，而且可以將買賣契約日期訂在110年4月15日
    之後，還說在這段期間，如果我們不賣，可以隨時解除，在
    此情形下，我轉告被告，被告才同意。鄭景鴻還說就算簽了
    服務費確認單，他也不會向我們要仲介費，只要把王燕蘭簽
    發的支票交給他，他就會幫我們把支票還給買主，也不會向
    我們請求服務費等語（見本院卷第183至184頁）。惟證人鄭
    景鴻則到庭證稱：我不可能向陳惠如說可以在110年4月15日
    前隨時作廢契約，否則何不等到4月再簽約，而且在簽約當
    時如果有討論到，就會寫在特約條款等語（見本院卷第246
    頁），而為與證人陳惠如相反之證述。審酌證人陳惠如為被
    告之女兒，其證詞難免偏頗被告，在別無其他事證下，尚難
    以其單一證述逕認原告確實有承諾被告得在110年4月15日前
    無條件作廢買賣契約。何況證人陳惠如亦證稱：支票退還就
    可以作廢是鄭景鴻在電話裡講的，具體時間忘記了；我不了
    解簽約時買方是否已經知道及同意我們可以解除契約等語（
    見本院卷第188、193頁）。則鄭景鴻究有無、於何時、以何
    方式，及有無經系爭買賣契約當事人王燕蘭同意，而向被告
    承諾得以將系爭買賣契約無條件作廢乙情，均未經被告舉證
    證明為真。
  ⑸是以，被告所述「原告承諾被告於110年4月15日前，均保有
    隨時無條件將系爭買賣契約作廢失效之權利」乙情，未經被
    告舉證以實其說。而實際簽訂系爭買賣契約之日即110年3月
    15日，雖與契約所載日期即110年4月15日不同，惟按附始期
    之法律行為，於期限屆至時，發生效力，民法第102條第1項
    定有明文。故於110年3月15日被告與王燕蘭就買賣標的物即
    系爭土地，及買賣價金互相同意時，買賣契約已為成立，並
    待契約所載始期即110年4月15日屆至時發生效力，然此並不
    代表在期限屆至前被告可以隨時「作廢」已經成立之買賣契
    約，在無法定（如意思表示錯誤、被詐欺、脅迫）或約定（
    如意定單方解除權）事由下，自應受契約之拘束。因此，被
    告僅憑實際簽約日期與記載日期不符，即認其在期限屆至前
    享有作廢契約之權利，難認可採。至鄭景鴻雖曾傳訊息告知
    被告：「合約時間還沒到，但是已經簽名收錢了，事情沒有
    像他們說那麼簡單…」等語（見本院卷第111頁），亦僅向被
    告表示系爭買賣契約始期尚未屆至，並非承認被告可以隨時
    作廢契約。
  ⑹又被告雖曾於110年4月14日向原告、地政士施淵中表示作廢
    系爭買賣契約，隨後亦將王燕蘭簽發之支票寄送予原告店長
    鄭景鴻等節，並提出郵局存證信函為證（見本院卷第107頁
    ）。惟至多僅得證明被告曾向原告或施淵中為作廢契約之表
    示，並不代表被告確實具有作廢契約之權利。
  ⒊被告再抗辯服務費確認單注意事項記載：「⒈依合泰建經價金
    履約保證申請書第2條第1項，自履保專戶中代買賣雙方支付
    仲介服務費。⒉若本成交案件為履保件或有保留款時，則服
    務費均直接由履保專戶或保留款中扣除，發票於服務費收齊
    後一併開立。」等內容（見本院卷第35頁），因此原告之仲
    介服務費應自履保專戶內取償，並非直接向被告請求云云。
    然履約保證係於不動產買賣過程中，由第三方保管買賣價款
    ，並保證買賣雙方交易價款之安全，故買方匯入履約保證專
    戶之價金，需在買賣雙方授權之範圍內始得撥付。準此，上
    開服務費確認單記載事項，係在授權仲介費用得透過履保專
    戶支付，而非「僅得」透過履保專戶支付，亦即非在限制原
    告居間報酬之請求方式，故被告此部分抗辯，應屬無據。
  ⒋再按約定之報酬，較居間人所任勞務之價值，為數過鉅失其
    公平者，法院得因報酬給付義務人之請求酌減之。民法第57
    2條前段定有明文。被告陳稱原告並未為登報或其他廣告等
    服務，故援引本條文請求酌減居間報酬云云。然查，居間行
    為本不以刊登廣告為限，居間人利用自身積累之客源，逐一
    洽談交易事宜亦屬之。本院審酌原告確實為被告覓得有意願
    購買系爭土地之王燕蘭，據此提供訂約之機會予被告，且王
    燕蘭買受之價格（每坪21萬元）亦大幅高於被告原專任委託
    契約之委託價格（每坪17萬元），又兩造約定以買賣總價百
    分之4作為居間報酬亦合於交易常情。從而，本件約定之報
    酬與原告所任勞務之價值相較，並無為數過鉅失其公平之情
    形，是被告此部分請求，核屬無據。
四、綜上所述，原告已完成其居間義務，且王燕蘭與被告就系爭
    土地成立買賣契約，原告自得依居間契約請求被告給付買賣
    價金38,558,000元之百分之4即1,542,000元(計算式：38,55
    8,000元ｘ4%＝1,542,320元，服務費確認單記載1,542,000元
    ，以當事人約定為準)作為居間報酬。從而，原告請求被告
    應給付1,542,000元，及自起訴狀繕本送達翌日即110年10月
    9日(見本院卷第61頁)起至清償日止，按週年利率百分之5計
    算之利息，為有理由，應予准許。兩造陳明願供擔保，聲請
    宣告假執行或免為假執行，核均無不合，爰分別酌定相當之
    擔保金額宣告之。
五、本案事證已臻明確，兩造其餘主張、陳述及所提之證據暨攻
    擊防禦方法，經本院審酌後，認與本案判斷結果無影響，均
    毋庸再予一一審酌，附此敘明。
六、訴訟費用負擔之依據：民事訴訟法第78條。
中　　華　　民　　國　　111 　年　　5 　　月　　26　　日
                  民事第三庭  法　官　林政斌
正本係照原本作成。
如對判決上訴，須於判決送達後20日內向本院提出上訴狀，其未
表明上訴理由者，應於提出上訴後20日內向本院補提理由書狀（
均須按他造當事人之人數附繕本）。
如委任律師提起上訴者，應一併繳納上訴審裁判費。
中　　華　　民　　國　　111 　年　　5 　　月　　26　　日
                              書記官  戴仲敏